【裁判字號】    95,上訴,1164
【裁判日期】    951205
【裁判案由】    偽造文書
【裁判全文】
臺灣高等法院臺南分院刑事判決        95年度上訴字第1164號
上  訴  人
即  被  告  丙○○
上  訴  人
即  被  告  乙○○
上列上訴人因偽造文書案件，不服臺灣台南地方法院94年度訴字
第904號中華民國95年8月22日第一審判決（起訴案號：臺灣台南
地方法院檢察署94年度發查偵字第30號），提起上訴，本院判決
如下：
    主  文
上訴駁回。
    事  實
一、丙○○及乙○○為夫妻，並在臺南市○○路○段二七四巷二
    七號經營廣告設計公司。緣丙○○之員工蔡宗翔於民國九十
    二年十二月二十五日十時五十五分許，在臺南市○○路○段
    一九三號前發生車禍事件，蔡宗翔遂出名委託丙○○向富邦
    產物保險股份有限公司（下稱富邦產險公司）辦理前開車禍
    保險理賠事宜（下稱系爭保險理賠），丙○○及乙○○乃陪
    同蔡宗翔就醫復健，並整理蒐集系爭保險理賠所需單據。惟
    乙○○為詐領系爭保險理賠更多之保險金供己使用，竟基於
    意圖為自己不法所有暨偽造、行使偽造私文書之犯意，明知
    蔡宗翔根本未曾自臺南市○○路○段五三五巷三號地點，搭
    乘有限責任臺南市全聯計程車運輸合作社（下稱全聯計程車
    行）計程車前往醫療院所就醫復健，乃於九十三年六月十四
    日後某不詳時間及地點，在蔡宗翔不知情下，先使姓名年籍
    不詳暨不知情之人，偽造全聯計程車行收據圓戳章一枚；再
    使姓名年籍不詳暨不知情之人，在「計程車收費證明單」上
    ，接續偽造全聯計程車行司機「張慶長」、「陳文耀」、「
    侯順成」、「吳亮明」、「黃朝和」、「蘇進達」、「陳旺
    枝」、「陳振益」、「李金隆」、「邱文財」、「蘇金木」
    、「林家金」、「吳錕宗」、「蔡福寶」、「甘國良」、「
    黃貴」之署押各一枚、「楊明海」之署押二枚，並蓋用前
    開偽造全聯計程車行收據圓戳章於其上，將之偽造成全聯計
    程車行司機所親自出具之計程車收費證明單共計十八張（下
    稱系爭計程車收費證明單）；丙○○收受鄭愛玲所交付偽造
    系爭計程車收費證明單後，亦明知蔡宗翔根本未曾在臺南市
    ○○路○段五三五巷三號地點搭乘全聯計程車，竟共同與乙○○基於意圖為自己不法所有暨行使偽造私文書之犯意聯絡
    ，二人遂施用詐術，將系爭計程車收費證明單混入蔡宗翔其
    餘合法申請系爭保險理賠之資料，再於不詳時間，一同持向
    富邦產險公司辦理系爭保險理賠人員林冠良行使，足以生損
    害於蔡宗翔、全聯計程車行及上述司機本人之姓名及商號權
    、富邦產險公司對於實際保險理賠給付之正確性。嗣林冠良
    查核系爭保險理賠申請單據後，發覺其中系爭計程車收費證
    明單有疑，乃持向全聯計程車行詢問，經全聯計程車行經理
    劉天章查證後，遂將系爭計程車收費證明單影印交全聯計程
    車行理事會處理。林冠良則依據富邦產險公司作業準則將系
    爭計程車收費證明單原本歸還丙○○及乙○○，並扣除計程
    車車費之申請後予以理賠，丙○○及乙○○乃未得逞。
二、案經全聯計程車行告訴臺南市警察局第三分局報告臺灣臺南
    地方法院檢察署檢察官偵查後提起公訴。
    理  由
一、訊據被告丙○○及乙○○固坦承確實有受蔡宗翔委託，向富
    邦產險公司申請系爭保險理賠，相關單據均由二人整理後，
    交付富邦產險公司承辦人員林冠良，系爭保險理賠支票部分
    亦為丙○○領取後存入銀行帳戶等情。惟二人均矢口否認有
    偽造文書及持向富邦產險公司行使，藉以詐欺取財之犯行，
    辯稱：系爭計程車收費證明單收據影本並非由二人所提出，
    其等所提出之計程車費用收據，根本不是系爭計程車收費證
    明單，林冠良也沒有將其等所提出之計程車費用收據返還，
    應該是林冠良挾怨報復，被人掉包云云（丙○○部分見警卷
    第八頁，偵查卷二第九至十頁，原審卷一第一一七、一二六
    頁；乙○○部分見警卷第十一頁，偵查卷二第十至十一頁，
    原審卷一第一一七、一二七頁）。
二、惟查：
  (一)蔡宗翔確實於九十二年十二月二十五日十時五十五分許，在
    臺南市○○路○段一九三號前發生車禍事件，並委由丙○○
    及乙○○辦理系爭保險理賠事宜，而系爭保險理賠之三張保
    險理賠金支票，確實係由丙○○領取，再存入蔡宗翔彰化商
    業銀行北臺南分行帳戶。其中車禍事件部分，有臺南市警察
    局九十五年四月四日南市警交字第09518006040 號函覆之系
    爭車禍事件相關調查資料可查，「其中蔡宗翔於上開資料所
    留用地址，均為戶籍所在地臺南市○○路七四六巷二十七之
    二四號」；有關系爭保險理賠實際保險金給付情形，則有富
    邦產險公司九十五年五月二十二日95富保業發字第094 號函
    文所附領取支票收據三張及查詢資料（見原審卷二第二七至
    三二頁）、臺北富邦商業銀行臺南分行九十五年七月四日（
    九十五）北富銀南字第１５２號函文檢附之支票影本三張（
    見原審卷二第五八至六○頁）、彰化商業銀行北臺南分行九
    十五年五月十一日彰北臺南彰字第６００號函覆帳戶交易明
    細表一份可考（見原審卷一第二四八至二五○頁）；上開事
    實同據證人蔡宗翔及林冠良證述明確，亦為被告丙○○及乙○○分別陳述屬實（見警卷第八、十一頁，原審卷二第一○
    二至一○四頁）。
  (二)扣案系爭計程車收費證明單影本之記載內容中，收據時間區
    間為九十二年十二月三十一日起至九十三年六月九日止，乘
    客地點均為「怡安路二段五三五巷三號」，下車地點有「海
    佃中醫診所」、「聖恩中醫診所」、「臺南醫院」、「新樓
    醫院」，駕駛人則有「張慶長」、「陳文耀」、「侯順成」
    、「吳亮明」、「黃朝和」、「蘇進達」、「陳旺枝」、「
    陳振益」、「李金隆」、「邱文財」、「蘇金木」、「林家
    金」、「吳錕宗」、「蔡福寶」、「甘國良」、「黃貴」
    （署押各一枚）、「楊明海」（署押二枚），並均蓋有全聯
    計程車行收據圓戳章，有系爭計程車收費證明單影本十八張
    附卷可稽（見警卷第二十四至三十三頁）。其中系爭計程車
    收費證明單確實與全聯計程車行理事會主席甲○○所提出之
    「收據」（見警卷第十六頁，原審卷一第一○六頁），在格
    式上完全不同；而甲○○所提出之「收據圓戳章」、「發票
    圓戳章」印文各一枚（見警卷第三十三頁，本院卷一第一○
    四頁），與「計程車收費證明單」上之收據圓戳章印文相較
    ，僅由肉眼觀察，即可明顯辨別兩者在阿拉伯數字與英文字
    母上，字型完全不同。此外：
    1.證人即全聯計程車行司機侯順成及楊明海於偵查中具結後
      證稱，系爭計程車收費證明單之簽名，並非由二人親自所
      為（見偵查卷三第九頁，均業經被告同意有證據能力）。
    2.證人甲○○於偵查中具結後證稱，系爭計程車收費證明單
      影本是富邦產險公司一位人員拿到公司給經理，因為收費
      證明單格式完全不同，所蓋用之圓戳章與合作社使用之圓
      戳章，在大小、英文及國字字體均不相同，經理便將原本
      影印下來，至於原本如何處理則不清楚等語（見警卷第一
      至三頁，偵查卷二第九頁，偵查卷三第八頁，業經被告同
      意有證據能力）。
    3.證人即當時擔任全聯計程車車行經理之劉天章證稱：「富
      邦產險公司的林冠良拿系爭計程車收費證明單原本到車行
      找我，我判定後發覺這並不是全聯計程車行使用的收據，
      便將系爭計程車收費證明單影印下來，送到全聯計程車行
      的理事會處理，原本就還給林冠良。全聯計程車行所使用
      的收據章確實只有一個，系爭計程車收費證明單上的印章
      也與全聯計程車行的收據章不同，卷內系爭計程車收費證
      明單影本確實與當初我拿到的原本一致。全聯計程車行司
      機不會自己刻印章，但如果要使用收據章，都會請公司先
      蓋好章給司機使用，全聯計程車行的司機在計程車在外觀
      上，都會漆上司機姓名及所屬車行，當時林冠良並沒有說
      要請全聯計程車行提出告訴。」等語（見原審卷一第一七
      六至一八一頁）。
    4.證人即富邦產險公司系爭保險理賠經手人林冠良於原審審
      理時證稱：「我在承辦這件保險時並不認識丙○○及乙○○，系爭計程車收費證明單確實是丙○○及乙○○拿到富
      邦產險公司給我的，由於大部分是全聯計程車行的單據，
      我便拿到全聯計程車行找經理劉天章詢問，發覺系爭計程
      車收費證明單的格式與印章並非全聯計程車行所使用，許
      多司機也說沒有簽過名，劉天章便將系爭計程車收費證明
      單影印下來，卷內系爭計程車收費證明單影本確實與當初
      我拿到的原本一致。我將原本拿回公司與主管討論，主管
      說不需追究，也認為沒有理由扣留系爭計程車收費證明單
      ，我便通知丙○○及乙○○來將系爭計程車收費證明單拿
      回去，我並不知道全聯計程車行之後有提出告訴。」等語
      （見原審卷一第一六八至一七六頁），上開證述亦與其在
      警詢及偵查中所為陳述相符（見警卷第十三至十五頁，偵
      查卷二第十頁，偵查卷三第九、十三頁）。
    5.綜合上開證據資料分析，系爭計程車收費證明單雖屬影本
      ，但確實是由林冠良持原本提出交付劉天章查詢，再由劉
      天章影印交付甲○○影本；證人林冠良及劉天章已明白證
      述卷內系爭計程車收費證明單影本，確實與當時原本一致
      ；全聯計程車行司機亦證明系爭計程車收費證明單上並非
      由其等親自簽名，而系爭計程車收費證明單上之圓戳章，
      從肉眼觀察，確實與全聯計程車行使用之收據圓戳章明顯
      不同。由上，已可證明系爭計程車收費證明單原本確實屬
      於非經全聯計程車行同意或授權制作，而為偽造之私文書
      至明。雖法務部調查局及內政部警政署刑事警察局函文（
      見原審卷一第九九、一○三頁），或以系爭計程車收費證
      明單均為影本，或鑑定標的橡皮材質印章，或筆跡特徵欠
      穩定，程序上無法受理進行鑑定。但上開鑑定非如被告二
      人辯稱鑑定結果已確定系爭計程車收費證明單收據上筆跡
      並非被告所為（見原審卷一第一二○頁），而上開鑑定機
      關以程序理由不予受理鑑定，尚不影響本院前開證據調查
      結果，併此敘明。
  (三)既系爭計程車收費證明單確屬偽造，則本件所應審究者，即
    為上開偽造私文書，究竟係由何人偽造，是否係由被告丙○○及乙○○持向富邦產險公司提出行使，經查：
    1.富邦產險公司系爭保險理賠存檔所有資料及單據中，除存
      有予以理賠全部申請資料外，其內並無計程車費用之單據
      及保險理賠給付；其次，所檢附蔡宗翔診斷證明書計有「
      海佃中醫診所」、「聖恩中醫診所」、「臺南醫院」、「
      新樓醫院」，其上之住址則分別有「臺南市○○路七四六
      巷二十七之二四號」（戶籍所在地）、「臺南市○○路○
      段二七四巷二七號」（丙○○公司所在地）、「臺南市○○路○段五三五巷三號」（聖恩中醫診所九十三年六月十
      四日診斷證明書），有該公司九十四年八月三十一日94富
      保業發字第一五四號函覆資料一份可查（見原審卷一第四
      七至九五頁）；而富邦產險公司表示本件保險有關收據保
      存歸還部分，均依照標準作業程序辦理，其中予以理賠部
      分均收取歸檔，無法理賠部分則予返還，有該公司九十四
      年四月十一日富邦保南客字第９４００９號函文一份可查
      （見偵查卷二第十二頁）。由此可知，證人林冠良確實是
      依據富邦產險公司標準作業程序處理系爭計程車收費證明
      單返還事宜，且扣案影本部分亦非由富邦產險公司影印，
      富邦產險公司亦未再將影本留存，提出本件告訴者並非富
      邦產險公司，而為全聯計程車行；苟證人林冠良真欲提出
      告發，大可留存原本不予歸還，當不致令本件物證資料僅
      有影本而已，尚無被告二人抗辯所謂本件係林冠良惡意以
      影本誣陷之情事存在。
    2.至為要者，乃系爭計程車收費證明單上有關「臺南市○○
      路○段五三五巷三號」（以下稱系爭住址），究竟是從何
      而來。查原審法院調取蔡宗翔全戶戶籍謄本，其確實未曾
      設籍系爭住址（見原審卷一第一八九至一九六頁），此亦
      為證人蔡宗翔及其母蔡美英證述明確（見原審卷一第一六
      三、二四三頁）。而設籍於系爭住址之宋朝在、宋潘玉珠
      、宋銘得、許心怡四人，其等相關文書資料與丙○○、乙○○、蔡宗翔、蔡美英四人全無關連（戶籍資料見原審卷
      一第一九七至一九九頁，歷年土地及建物登記謄本見原審
      卷二第三四至四四頁，稅務電子閘門財產所得調件明細表
      見原審卷二第五至二六頁）；該四人經警訪查結果，亦均
      表示不認識丙○○、乙○○、蔡宗翔、蔡美英四人，有臺
      南市警察局第三分局九十五年七月二十六日南市警三偵字
      第０９５４３１７３２９０號函覆調查筆錄可查（見原審
      卷二第六一至八七頁）。
    3.就此，被告乙○○坦承「聖恩中醫診所九十三年六月十四
      日診斷證明書，是其個人獨自前往幫蔡宗翔所開立的，由
      於當時其未攜帶蔡宗翔資料，便隨便編一個臺南市○○路
      ○段五三五巷三號的地址。」等語（見原審卷二第九五、
      一○四頁）；而蔡宗翔於九十三年五月二十七日所填載聖
      恩中醫診所病歷表，則係填寫臺南市○○路○段二七四巷
      二七號即丙○○公司住址（見原審卷一第二○二至二○三
      頁）。由被告乙○○此處自白，已可得知：系爭住址只有
      被告乙○○一人知悉，則系爭偽造計程車收費證明單上所
      填載系爭住址，在系爭保險理賠事件所有參與者僅被告乙○○一人知悉前提下，當然是被告乙○○直接或授意不知
      情之第三人所為，否則系爭計程車收費證明單如何出現僅
      被告乙○○一人所知悉之地址！佐以系爭偽造計程車收費
      證明單無從證明確實為被告乙○○親手偽造，已如前述，
      本於罪證有疑，利於被告原則，被告乙○○固無從認定係
      偽造系爭計程車收費證明單之親手犯，但確實為偽造系爭
      計程車收費證明單之間接正犯，殆無疑義。而被告丙○○
      依據卷證資料，不能認定確實亦知悉系爭住址，尚不能以
      偽造系爭計程車收費證明單犯行予以相繩。
  (四)被告乙○○乃偽造系爭計程車收費證明單之間接正犯，已如
    前述；再由以下證據資料，更可積極證明被告乙○○與丙○○對於前開偽造系爭計程車收費證明單，有行使之犯意聯絡
    及行為分擔，析之如下：
    1.證人蔡宗翔於原審審理時證稱：「我車禍復健時所叫的計
      程車有鳳凰城、日昇、嘉南、全聯，也有開收據，但全聯
      計程車司機說沒有公司章，所以沒有給我收據。我去的醫
      院有海佃中醫診所、聖恩中醫診所、臺南醫院、新樓醫院
      ，是從臺南市○○路七四六巷二十七之二四號我的住處出
      發到醫院，所填的地址都是公園路。我沒有見過系爭計程
      車收費證明單，這也不是我向司機拿的收據，我也不知道
      系爭計程車收費證明單是偽造的」等語（見原審卷一第一
      五九至一六八頁），上開證詞核與其在警局及偵查中所述
      相符（見警卷第四至六頁，偵查卷二第九頁），被告丙○○及乙○○亦表示蔡宗翔確實完全未參與系爭保險理賠事
      宜（見偵查卷二第十一頁）。
    2.然有關證人蔡宗翔前往海佃中醫診所、聖恩中醫診所、臺
      南醫院、新樓醫院就醫復健情形，被告丙○○坦承知悉乙○○確實有陪同蔡宗翔去聖恩中醫診所，也曾陪同蔡宗翔
      前往醫院就診（見原審卷一第一六七頁、卷二第一○一頁
      ），而被告丙○○則居住於證人蔡宗翔附近之臺南市○○
      路四八七巷二七號，當然知悉蔡宗翔是由住家出發就醫。
      佐以本件交通事故發生時，依據前開臺南市警察局函覆之
      系爭車禍事件相關調查資料顯示（見原審卷一第二○四至
      二三一頁），從卷內多張相片，被告丙○○當時攜帶相機
      在現場取證拍照，並持粉筆註記汽車碰撞部位，甚至在蔡
      宗翔所製作筆錄上以在場人身分簽名，可見被告丙○○並
      非粗心大意或漫不經心之人。則整理系爭保險理賠所有單
      據之被告丙○○，查見系爭計程車收費證明單所在住址，
      其中四家醫療院所並無證人蔡宗翔住家地址甚至丙○○個
      人公司地址，仍將被告乙○○所交付系爭偽造計程車收費
      證明單，併同其餘申請資料向富邦產險公司申請理賠，客
      觀上已有與乙○○共同行使偽造私文書之犯行，主觀上亦
      有共同行使之犯意甚明。
  (五)至於有關系爭保險理賠究竟係由何人實際領取部分，被告丙○○及乙○○固抗辯保險金支票存入蔡宗翔帳戶後，當由蔡
    宗翔個人領取。惟證人蔡宗翔係證稱：「保險理賠金全部交
    給我母親蔡美英處理，我不知道金額是多少錢」等語（見原
    審卷一第一六二頁），根本不知悉保險金實際去處；至於證
    人即蔡宗翔母親蔡美英於原審審理時證稱：「理賠支票是蔡
    宗翔拿給我的，我好像是去彰化銀行兌現，蔡宗翔並沒有將
    保險金全部領給我，只會領一部分交給我用。」云云（見原
    審卷一第二三八至二四六頁），完全與系爭保險理賠支票託
    收過程之物證資料不合，更與被告丙○○、乙○○、證人蔡
    宗翔所為證述迥然不同，不能憑信。既系爭保險理賠有關系
    爭偽造計程車收費證明單，是在證人蔡宗翔及蔡美英不知情
    之下，由被告丙○○及乙○○持向富邦產險公司行使，而所
    有系爭保險理賠過程蔡宗翔亦完全未參與，可認被告丙○○
    及乙○○當非係意圖為第三人即蔡宗翔不法所有而申請，自
    有意圖為自己不法所有詐領保險金之犯行至明。末查被告二
    人雖聲請傳喚調解時之調解委員朱南成及對造代理人吳茂順
    ，用以證明係林冠良挾怨報復（見原審卷一第一二七頁），
    原審調取臺南市中區調解委員會調解書（見原審卷一第一三
    七至一四一頁），並審酌本案全部證據資料後，認為本案待
    證事實已臻明瞭無再調查之必要，且此處聲請與本案待證事
    實無重要關係，爰依刑事訴訟法第一百六十三條之二規定，
    駁回被告此處聲請。綜上，本案事證明確，被告二人犯行已
    堪認定，應依法論科。
三、論罪科刑：
  (一)按意圖為自己或第三人不法之所有，以詐術使人將本人或第
    三人之物交付者，為詐欺取財罪，此乃刑法第三百三十九條
    第一項之規定。本罪主觀之構成要件須有詐欺故意及不法獲
    利意圖；於客觀構成要件上，則須具備：(1)行使詐術、(2)使
    他人陷於錯誤、(3)陷於錯誤者為財產之處分、(4)致他人遭受
    財產之損失、(5)本人或第三人因而獲致利益。至於詐欺取財
    既、未遂之判斷，依據最高法院二十八年上字第三九一二號
    (一)刑事判例要旨：「上訴人提出偽契，對於他人所有之山場
    杉木，訴請判令歸其所有，即係向法院施用詐術，使將第三
    人之物交付於己，雖其結果敗訴，仍於行使偽造私文書罪外
    ，成立詐欺未遂罪名。」由上開判例意旨可知，查行為人於
    主觀上具備詐欺故意及不法所有意圖，並已施用詐術，縱施
    用詐術之對象即法院並未因此陷於錯誤，而對施以詐術之行
    為人為敗訴之判決，此時行為人即已著手於詐欺犯罪之實行
    ，亦即，詐欺取財罪有關著手於犯罪實行之時點，應以行為
    人是否已經施用詐術為斷，至於受施用詐術之人有否陷於錯
    誤，則與本罪能否成立無關，是尚不能以該他人並未陷於錯
    誤，遽認施用詐術者並不構成詐欺取財罪。查被告丙○○、
    乙○○基於共同意圖為自己不法所有之犯意聯絡，持偽造計
    程車收費證明單向富邦產險公司為系爭保險理賠申請，經承
    辦人員林冠良發覺乃屬偽造，不予理賠，是被告丙○○、乙○○業已向承辦人員施用詐術，已著手於詐欺取財犯罪之實
    行至明，核其情節，被告二人之行為應屬刑法第二十五條第
    一項之普通未遂。
  (二)核被告丙○○、乙○○所為，均係犯刑法第二百十六條行使
    同法第二百十條偽造私文書罪，第三百三十九條第三項、第
    一項詐欺取財未遂罪；被告乙○○另犯刑法第二百十條偽造
    私文書罪。被告乙○○使不知情之人偽造系爭計程車收費證
    明單，乃偽造私文書罪之間接正犯；其偽造全聯計程車行收
    據圓戳章，並偽造如犯罪事實所示姓名署押，再蓋用偽造全
    聯計程車行收據圓戳章等行為，均係偽造私文書行為之一部
    ，偽造私文書後復持以行使，前開偽造之低度行為，各應為
    行使偽造私文書之高度行為所吸收，俱不另論罪；至於被告
    乙○○接續偽造計程車收費證明單多份，依最高法院八十六
    年臺上字第三二九五號刑事判例意旨，此數侵害行為乃於同
    時同地實施，侵害同一社會法益，各行為之獨立性極為薄弱
    ，依一般社會健全觀念，在時間差距上，難以強行分開，在
    刑法評價上，以視為數個舉動之接續施行，合為包括之一行
    為予以評價，較為合理，且其目的係以大量偽造系爭計程車
    收費證明單行為詐領保險金，屬接續犯，應僅論以一偽造私
    文書行為。被告丙○○、乙○○就上開行使偽造私文書、詐
    欺取財未遂二罪間，俱有犯意聯絡及行為分擔，應論以共同
    正犯。所犯上開行使偽造私文書罪、詐欺取財未遂罪間，有
    方法目的之牽連關係，為牽連犯。再按行為後法律有變更者
    ，適用行為時之法律，但行為後之法律有利於行為人者，適
    用最有利於行為人之法律，刑法第二條第一項定有明文。為
    法律變更比較時，應就罪刑有關之共犯、未遂犯、想像競合
    犯、牽連犯、連續犯、結合犯，以及累犯加重、自首減輕暨
    其他法定加減原因（如身分加減）與加減例等一切情形，綜
    其全部罪刑之結果而為比較（最高法院二十四年上字第四六
    三四號判例、九十五年五月二十三日刑事庭第八次會議決議
    意旨一4.參照），不得割裂適用。被告二人行為後，刑法已
    刪除第五十五條關於牽連犯之規定，則依修正前即行為時之
    舊法規定，可應從一重罪處斷之罪，因新法已刪除牽連犯規
    定，若所犯各罪應依數罪併罰之規定分論併罰，則比較新舊
    法之規定，新法規定並非較有利於被告，依刑法第二條第一
    項前段規定，應適用行為時之法律，即適用修正前刑法第五
    十五條牽連犯之規定，從一重處斷。被告二人所犯行使偽造
    私文書、詐欺取財未遂二罪，本質上為罪名不同，行為互異
    之數罪，揆諸前開說明，自應適用有利於行為人之法律即修
    正前刑法第五十五條牽連犯之規定，從一重以行使偽造準私
    文書罪處斷。至於修正後刑法第二十八條，將原規定作文字
    修正，僅有「實施」及「實行」用語之區別；修正後刑法第
    三十條，則將原規定作文字修正為「幫助他人實行犯罪者，
    為幫助犯。」僅有用語之區別。上開修正均無關刑罰之變動
    ，雖無比較適用之必要，仍適用修正前刑法第二十八條，亦
    併敘明。
  (三)原審法院因認被告等犯行事證明確，適用刑法第二條第一項
    前段、修正前刑法第二十八條、刑法第二百十條、第二百十
    六條、第三百三十九條第三項、第一項、修正前刑法第五十
    五條、第四十一條第一項前段、第二百十九條，修正前罰金
    罰鍰提高標準條例第二條之規定，並審酌被告二人犯罪之動
    機、目的、手段，侵害多位被害人之姓名權，犯後否認犯罪
    ，態度不能認為良好，惟本件並無實際詐得保險金，尚未造
    成嚴重危害，並斟酌被告二人犯罪參與程度等一切情狀，分
    別量處如主文所示之刑，併均諭知易科罰金之折算標準，以
    資懲儆。又修正施行後刑法第四十一條第一項前段規定：「
    犯最重本刑為五年以下有期徒刑以下之刑之罪，而受六個月
    以下有期徒刑或拘役之宣告者，得以新臺幣一千元、二千元
    或三千元折算一日，易科罰金。」但依據舊法及修正前罰金
    罰鍰提高標準條例第二條前段（現已刪除）規定，被告行為
    時易科罰金折算標準，應以銀元三百元折算一日，經折算為
    新臺幣後，應以新臺幣九百元折算為一日。比較修正前後之
    易科罰金折算標準，當以修正前之規定，較有利於被告，則
    應依刑法第二條第一項規定，適用修正前刑法第四十一條第
    一項前段規定，定其折算標準。又有限責任臺南市全聯計程
    車運輸合作社收據圓戳章一顆，乃偽造之印章；計程車收費
    證明單「收費員簽名欄」上「張慶長」、「陳文耀」、「侯
    順成」、「吳亮明」、「黃朝和」、「蘇進達」、「陳旺枝
    」、「陳振益」、「李金隆」、「邱文財」、「蘇金木」、
    「林家金」、「吳錕宗」、「蔡福寶」、「甘國良」、「黃
    貴」之署押各一枚、「楊明海」之署押二枚，為偽造之署
    押；計程車收費證明單上「有限責任臺南市全聯計程車運輸
    合作社收據圓戳章」十八枚，則為偽造之印文，雖未扣案，
    但不能證明業已滅失，不問屬於犯人與否，應依刑法第二百
    十九條規定宣告沒收。
  (四)原審認事用法並無不當、量刑亦甚妥適，至被告以該計程車
    收費證明單，經法務部調查局鑑定無法說明係被告等所為，
    本件係遭誣陷而無直接及間接證據，妄加揣測推論被告犯行
    等語否認犯行，指摘原判決不當提起上訴，按被告指各項，
    何以不足採信，業經原審判決逐項詳予論述如前，其空言指
    摘核無理由，應予駁回。
據上論結，應依刑事訴訟法第368條，判決如主文。
本案經檢察官羅清溪到庭執行職務。
中    華    民    國    95    年    12    月    5     日
                  刑事第三庭  審判長法  官  陳義仲
                                    法  官  蘇清水
                                    法  官  宋明蒼
以上正本證明與原本無異。
如不服本判決，應於收受本判決後十日內向本院提出上訴書狀。
其未敘述上訴理由者並得於提起上訴後十日內向本院補提理由書
狀（均須按他造當事人之人數附繕本）「切勿逕送上級法院」。
                                    書記官  翁心欣
中    華    民    國    95    年    12    月    6     日
附錄本案論罪科刑法條全文：
刑法第二百十條
偽造、變造私文書，足以生損害於公眾或他人者，處五年以下有
期徒刑。
刑法第二百十六條
行使第二百十條至第二百十五條之文書者，依偽造、變造文書或
登載不實事項或使登載不實事項之規定處斷。
第三百三十九條第一項、第三項
意圖為自己或第三人不法之所有，以詐術使人將本人或第三人之
物交付者，處五年以下有期徒刑、拘役或科或併科一千元以下罰
金。
前二項之未遂犯罰之。


司法院資訊處製作；財團法人民間司法改革基金會備份。
